【裁判字號】    92,訴,469
【裁判日期】    921031
【裁判案由】    交還土地
【裁判全文】
臺灣彰化地方法院民事判決  九十二年度訴字第四六九號
    原      告  林仕顯即祭祀公業林五美管理人
    訴訟代理人  甲○○
    被      告  乙○○
    訴訟代理人  丙○○
右當事人間請求交還土地事件，經本院於民國九十二年十月十七日言詞辯論終結，本
院判決如左：
    主      文
被告應將坐落彰化縣彰化市○○段肆壹玖地號、地目田、面積玖柒伍點貳玖平方公尺
，同段肆貳壹地號、地目田、面積柒柒陸點貳壹平方公尺等二筆土地交還原告及其他
全體共有人。
原告其餘之訴駁回。
訴訟費用（除減縮部分外）由被告負擔百分之九十九，餘由原告負擔。
    事      實
甲、原告方面：
一、聲明：
  (一)被告應將坐落彰化縣彰化市○○段四一九地號、地目田、面積九七五點二九平方
    公尺，同段四二一地號、地目田、面積七七六點二一平方公尺等二筆土地交還原
    告及其他全體共有人。
  (二)被告應給付原告新臺幣（下同）二萬三千八百元，及自民國九十二年二月二十七
    日起至清償日止，按週年利率百分之五計算之利息。
二、陳述：
  (一)兩造間訂有不定期租賃契約，原告將坐落彰化縣彰化市○○段四一九、四二一地
    號等二筆土地（下稱系爭土地）出租予被告耕作，惟被告自八十四年起即未給付
    租金，至九十二年止，共計十七期（每年二期），依每臺斤稻穀七元，每期二百
    臺斤計算，每期被告應給付原告一千四百元之租金，被告共積欠原告二萬三千八
    百元。經原告以臺中南屯路郵局第四○二號存證信函催告被告給付租金，否則即
    終止租約，惟被告自收受該存證信函後已逾十五日，仍拒不給付，依土地法第一
    百一十四條第七項之規定，原告以本起訴狀繕本為終止系爭土地租約之意思表示
    ；被告無權占有系爭土地，爰依民法第七百六十七條前段、第八百二十一條之規
    定，請求被告應將系爭土地交還原告及全體共有人；並依租賃契約之法律關係，
    請求被告給付二萬三千八百元之租金。
  (二)對被告抗辯之陳述：
    系爭土地是原告與訴外人林大茂在日據時代出租給被告之父親，被告之父親李金
    與原告之先祖就系爭土地訂有口頭租約。被告因長期積欠租金，於五十四年五月
    間，原告之派下員林貴美、林俊即曾以存證信函，請求被告之父親給付租金；另
    原告之派下員林仕嚴於五十八年間，亦曾向被告之父親收取租金，未獲被告給付
    ；且原告之派下員林義發，於五十九年八月十六日，亦曾向被告收取租金，足證
    兩造間，就系爭土地確有租賃契約存在。且被告在九十二年四月二十一日、同年
    九月之答辯狀，以及九十二年五月十三日臺中進化路郵局第一○四號存證信函中
    ，均自認兩造間有租賃契約存在之事實。
三、證據：提出調解不成立證明書影本一紙、臺中南屯路郵局第四○二號存證信函影
    本一紙、土地登記謄本二件、日據時期戶籍謄本一件、祭祀公業林江派下系統表
    一件、祭祀公業林五美派下系統表及公告各一紙、戶籍謄本一紙、烏日郵局第七
    三號存證信函及掛號回執影本各一紙為證，並聲請訊問證人林仕巖。
乙、被告方面：
一、聲明：
    原告之訴駁回。
二、陳述：
  (一)對於系爭土地目前全部均由被告占有使用，承租系爭土地之租金是每年二期，每
    期二百臺斤稻穀，目前稻穀每臺斤市價為七元，沒有意見。
  (二)兩造間無租賃契約存在：
  1.系爭土地為林大茂與原告二大房所共有，被告之父親李金自四十二年起，向林大
    茂之子孫林新棟承租系爭二筆土地，原告這一房並沒有與被告之父親簽約；於五
    十九年起，則由被告繼續承租至今，已五十餘年。系爭土地之租約與原告無關，
    因為原告是在九十一年選出新任管理人，原管理人林海力在十二年已死亡，被告
    父親李金於四十二年訂約時，不可能與原告訂約。原告未與被告訂立租賃契約，
    如何要求終止租賃契約？
  2.被告及被告之父親李金承租系爭土地六、七十年間，僅五十四年間，由原告派下
    員林貴美、林俊以寄存證信函方式，片面要求被告給付租金，以及自五十四年起
    ，不得將租金給付其等以外之人；嗣於五十九年，原告派下員林義發曾收過一次
    租金；原告並無其他任何作為。
  3.被告之父親李金曾告訴被告，系爭土地出租人與收租人均為林新棟。五十九年間
    ，被告之父親過逝，由被告繼續承租，一直到八十三年止，租金均由林大茂子孫
    林新棟、其妻林盧丁己、其弟林新峰、其弟媳林李鶴、其侄林紹嘉收取。
  (三)出租人未前來收取租金，並非被告不付租金：
    於八十三年以前，都是由林家不同子孫前來收租，並立有收據，未曾間斷；至八
    十四年以後，不知什麼原因，林家子孫就沒有來收取租金，被告要繳租金，也不
    知道要繳給誰，並不是被告不給付租金。最近一年多，原告這一房選出管理人後
    ，始要求給付租金及收回系爭土地。系爭土地共有人除原告外，還有訴外人林大
    茂這一房，原告現在請求全部租金，被告如果給付，萬一另一房又來請求租金，
    被告就要重複給付。
  (四)原告僅為系爭土地共有人之一，未通知其他共有人，亦未與被告定有租約，應無
    權單獨請求交還系爭土地全部。
三、證據：提出答辯書影本二件、收據影本二十五紙、費用通知單影本一紙、五十三
    年二期災歉土地標示影本一紙、臺中進化路郵局第一二六號、第一○四號存證信
    函影本各一件、土地登記簿影本二紙為證。
    理      由
一、按訴狀送達後，原告不得將原訴變更或追加他訴。但被告同意或減縮應受判決事
    項之聲明者，不在此限。被告於訴之變更或追加無異議，而為本案之言詞辯論者
    ，視為同意變更或追加，民事訴訟法第二百五十五條第一項第一款、第三款、第
    二項分別定有明文。本件起訴狀送達被告後，原告於本院九十二年九月十九日言
    詞辯論期日，將訴之聲明第二項由「被告應給付原告四萬零八百元，及自民國九
    十二年二月二十七日起至清償日止，按週年利率百分之五計算之利息。」，減縮
    為「被告應給付原告二萬三千八百元，及自民國九十二年二月二十七日起至清償
    日止，按週年利率百分之五計算之利息。」，且經被告無異議而為本案之言詞辯
    論，是原告所為訴之變更，核與上開規定並無不合，應予准許，合先敘明。
二、原告起訴主張：原告之先祖與訴外人林大茂在日據時代將坐落彰化縣彰化市○○
    段四一九、四二一地號二筆土地出租予被告之父親李金耕作，雙方訂有不定期租
    賃契約，被告之父親李金死亡後，由被告繼續承租，惟被告自八十四年起，即未
    給付租金，至九十二年止，每年二期，共計十七期，以每期租金稻穀二百臺斤、
    每臺斤市價七元計算，被告應給付原告每期一千四百元之租金，被告共積欠原告
    二萬三千八百元之租金，嗣經原告以臺中南屯路郵局第四○二號存證信函催告被
    告給付租金，惟被告自收受該存證信函後仍拒不給付，依土地法第一百一十四條
    第七項之規定，再以本件起訴狀繕本為終止系爭土地租賃契約之意思表示，被告
    係無權占有系爭土地，爰依民法第七百六十七條前段、第八百二十一條之規定，
    請求被告將系爭土地交還原告及全體共有人；以及依租賃契約之法律關係，請求
    被告給付二萬三千八百元之租金及法定遲延利息等語。被告則以：(一)被告之父親
    李金係於四十二年間，向系爭土地之共有人即訴外人林新棟承租系爭土地，被告
    於五十九年起繼續承租至今，與原告間並無租賃契約存在；(二)被告於八十三年以
    前，均有給付租金予前來收租之林家子孫，自八十四年起，係因出租人未前來收
    取租金，並非被告不給付租金；(三)原告僅為系爭土地共有人之一，未通知其他共
    有人，亦未與被告定有租約，應無權單獨請求交還系爭土地全部等語，資為抗辯
    。
三、本件原告主張：原告為系爭土地之共有人，系爭土地目前全部由被告占有使用，
    被告承租系爭土地之租金是每年二期，每期二百臺斤稻穀，目前稻穀每臺斤市價
    為七元之事實，為被告所不爭執，並有土地登記謄本在卷為證，應認屬實。
四、原告復主張：原告之先祖與訴外人林大茂在日據時代將系爭土地出租予被告之父
    親李金耕作，雙方訂有不定期租賃契約，被告之父親李金死亡後，由被告繼續承
    租；以及被告自八十四年起，即未給付租金，經原告以存證信函催告仍拒不給付
    等語，則為被告所否認，並以前詞置辯，經查：
  (一)被告之父親李金與被告自四十二年起至八十三年止，先後給付系爭土地租金予林
    新鋒、林義發、林新棟、林盧丁己、林紹嘉、林李鶴等人，除原告之派下員林義
    發曾於五十九年八月十六日向被告收取五十七年一期至五十九年一期之租金外，
    其餘租金均由林新鋒、林新棟、林盧丁己、林紹嘉、林李鶴等林大茂之子孫收取
    ，此為兩造所不爭執，並有收據影本、祭祀公業林五美派下系統表及公告在卷為
    證，應認屬實。又本件系爭土地於三十八年十二月二十日總登記時，係登記為原
    告與林大茂所共有，而當時原告之管理人登記為林海力，惟林海力業於大正十二
    年五月十二日（即民國十二年五月十二日）死亡，至九十年八月三十日原告始選
    出新任管理人林仕顯之事實，亦為兩造所不爭執，並有土地登記簿謄本、日據時
    期戶籍謄本、祭祀公業林五美派下系統表及公告在卷為證，均認為真實。依上開
    卷證資料，足見被告之父親李金應係自四十二年起，始承租耕作系爭土地，而當
    時原告之前任管理人林海力業已死亡，亦未選出新任管理人，則被告之父親李金
    顯然無從與原告訂定租賃契約。再者，依卷附五十三年二期災歉土地標示影本所
    載，系爭土地業主與現耕人分別載明為林大茂與李金，堪信被告所辯：被告之父
    親李金係向系爭土地之共有人即訴外人林新棟承租系爭土地，被告於五十九年起
    繼續承租至今，與原告間並無租賃契約存在等語，並非無據。
  (二)再按公同共有人之權利義務，依其公同關係所由規定之法律或契約定之；除前項
    之法律或契約另有規定外，公同共有物之處分，及其他之權利行使，應得公同共
    有人全體之同意；民法第八百二十八條定有明文。又祭祀公業之財產，屬全體派
    下員公同共有，是以有關祭祀公業之土地，如祭祀公業設有管理人時，管理人固
    得依祭祀公業管理規約，對外代表祭祀公業行使權利，若未設有管理人時，則其
    處分行為及其他權利之行使依法當應得全體派下員之同意，始得為之，否則對祭
    祀公業不生效力。本件原告主張：原告之先祖與訴外人林大茂在日據時代將系爭
    土地出租予被告之父親李金耕作等語，固據原告提出收據影本、烏日郵局第七三
    號存證信函及掛號回執影本。惟上開書證，以及證人林仕嚴於本院九十二年七月
    三十一日準備程序期日所為證言，僅足證明原告之派下員林義發曾於五十九年八
    月十六日向被告收取五十七年一期至五十九年一期之租金，以及林貴美、林俊曾
    於五十二年五月二十六日以存證信函請求被告之父親李金給付租金之事實，然其
    等是否係代表原告向被告及被告之父親李金收取租金，或僅係基於個人與被告間
    之租賃契約而為請求，並無證據以資證明。再者，訴外人林義發、林貴美、林俊
    既非原告之管理人，是以縱使其等確與被告或被告之父親李金訂有租賃契約，惟
    按諸上開說明，若未經全體派下員之同意，該租賃契約對原告亦不生效力。此外
    ，原告就其所主張之事實，復未能提出其他證據以實其說，則其此部分主張，自
    難採信。
  (三)綜上所述，本件兩造間就系爭土地並無租賃契約存在，被告之父親李金係向訴外
    人林新棟承租系爭土地，應堪確認。
五、交還土地部分：
    按所有人對於無權占有或侵奪其所有物者，得請求返還之。各共有人對於第三人
    ，得就共有物之全部，為本於所有權之請求。但回復共有物之請求，僅得為共有
    人全體之利益為之。民法第七百六十七條前段、第八百二十一條分別定有明文。
    又民法第八百十八條所稱各共有人，按其應有部分，對於共有物之全部，有使用
    、收益之權者，係指各共有人得就共有物全部，於無害他共有人之權利限度內，
    按其應有部分行使用益權而言，至共有人對共有物特定部分之使用收益，仍須徵
    得其他共有人全體之同意，非謂共有人對於共有物之全部或任何一部有自由使用
    收益之權利。共有土地之出租屬共有物之管理行為，依民法第八百二十條第一項
    規定，除契約另有訂定外，由共有人全體共同為之，如共有人未經其他共有人全
    體同意，擅將共有土地出租予他人，對其他共有人不生效力。本件系爭土地係由
    原告與訴外人林新棟、林新、林李鶴、林光智、林光信、林麗君、楊林麗婉、
    林文彬、林尚武、林博文、林文蔚所共有，此有土地登記謄本在卷可稽；又本件
    被告係向訴外人林新棟承租系爭土地，兩造間就系爭土地並無租賃契約存在，以
    及系爭土地全部均由被告占有耕作等情，均如前述；按諸上開說明，訴外人即系
    爭土地共有人林新棟等人未經原告同意，擅自將系爭土地出租予被告，該租賃契
    約對原告自不生效力，是以被告占有耕作系爭土地，對原告而言即屬無權占有，
    則原告依民法第七百六十七條前段、第八百二十一條之規定，請求被告將系爭土
    地交還原告及其他全體共有人，即屬有據，應予准許。至被告所辯：原告僅為系
    爭土地共有人之一，未通知其他共有人，無權單獨請求交還系爭土地全部等語，
    顯與民法第八百二十一條規定未合，並無可採。
六、給付租金部分：
    兩造間就系爭土地並無租賃契約存在，業如前述，是以本件原告依租賃契約之法
    律關係，請求被告給付二萬三千八百元之租金及法定遲延利息，即屬無據，自難
    准許。
七、從而，原告基於共有物所有人返還請求權之法律關係，請求被告應將坐落彰化縣
    彰化市○○段四一九地號、地目田、面積九七五點二九平方公尺，同段四二一地
    號、地目田、面積七七六點二一平方公尺等二筆土地交還原告及其他全體共有人
    ，為有理由，應予准許；逾此部分請求，則無理由，應予駁回。
據上論結：原告之訴為一部有理由，一部無理由，依民事訴訟法第七十九條，判決如
主文。
中      華      民        國    九十二    年      十      月    三十一  日
                                        臺灣彰化地方法院民事第二庭
~B審判長法官  何志通
~B      法官  周莉菁
~B      法官  鄭舜元
右為正本係照原本作成。
如對本判決上訴，應於判決送達後二十日內向本院提出上訴狀。
中      華      民      國    九十二    年      十一    月       三     日
~B法院書記官  卓俊杰


司法院資訊處製作；財團法人民間司法改革基金會備份。
